【裁判字號】    90,台上,4748
【裁判日期】    900802
【裁判案由】    偽造有價證券
【裁判全文】
最高法院刑事判決                                九十年度台上字第四七四八號
    上  訴  人  甲○○
    選任辯護人  余西鈞律師
右上訴人因偽造有價證券案件，不服台灣高等法院中華民國九十年三月十五日第二審
更審判決（八十九年度上更(一)字第九八三號，起訴案號：台灣台北地方法院檢察署八
十七年度偵字第一四三八○號），提起上訴，本院判決如左：
    主  文
原判決撤銷，發回台灣高等法院。
    理  由
本件原判決認定上訴人甲○○因其銀行帳戶遭拒絕往來，為經商需用，竟於民國八十
七年二月間，在台北縣中和市○○路住處附近，與一不詳姓名男子基於犯意聯絡，由
上訴人交付其相片及新台幣 (下同 )三萬元予該男子，該男子即將上訴人提供之相片
換貼於張英傑之國民身分證上，供上訴人持以使用，足以生損害於張英傑及公務機關
核發國民身分證之正確性而害及公眾。上訴人於取得變造完成之前揭身分證後，未經
張英傑之同意，於八十七年五月二十八日，在某一不詳處所，委由不知情之刻印人員
偽刻「張英傑」印章一枚，持前開變造之身分證及偽刻之印章，至台北市○○路一五
六之一號交通銀行城北分行，申請開立支票存款帳戶，並基於概括犯意，假冒「張英
傑」為申請人及立約定書人之名義，於支票存款開戶申請書暨調查表、支票存款約定
書上偽造「張英傑」之簽名，並以偽刻之「張英傑」印章蓋用印文，偽造上開私文書
，行使交付銀行承辦人申請開戶，足以生損害於張英傑及交通銀行城北分行。上訴人
並將前揭變造之身分證交付銀行承辦人核對，因而得偽以「張英傑」名義在該銀行開
立000000000000帳號之支票存款帳戶，請領支票使用。嗣上訴人意圖供
行使之用，基於概括之犯意，自領用支票之日起至八十七年七月八日止，在台北市○
○路其公司處，連續多次，假冒張英傑名義，以上開偽刻之「張英傑」印章於000
00000號等四十九張支票 (詳如原判決附表二所示 )之發票人簽章欄上蓋用印文
，簽發交付做為生意往來之付款工具 (事後均有兌現 )；並於00000000號支
票背面偽造「張英傑」之簽名背書，表示轉讓票據文義之背書私文書。嗣於八十七年
七月九日下午二時許，上訴人又至上開銀行申領支票時，為銀行行員發現而報警查獲
等情。因而維持第一審論處上訴人連續意圖供行使之用，而偽造有價證券罪刑之判決
，駁回上訴人在第二審之上訴，固非無見。
惟查：(一)、審理事實之法院對於被告有利及不利之證據，應一律注意，詳為調查，綜
合全案證據資料，本於經驗法則以定其取捨，並將取捨證據及得心證之理由於判決內
詳為說明。故證據雖已調查，而尚有其他部分並未調查，仍難遽為被告有利或不利之
認定。原判決雖認上訴人於其附表二編號四十九所示支票背面偽造「張英傑」之簽名
背書，表示轉讓票據文義背書之私文書 (見原判決第三頁第一至二行 )；然於理由內
則論述上訴人為達到提現結清帳戶之目的，猶以「張英傑」名義簽名背書云云 (見原
判決第五頁倒數第三行 )，已難謂無事實與理由不相適合之矛盾。而上訴人於原審迭
稱，第00000000號支票 (即原判決附表二編號四十九所示 )，其背面所載「
張英傑」之簽名一枚，係案發後依檢察官之指示，至銀行辦理支票存款帳戶之註銷時
，應銀行人員要求而簽署，並非其偽造，除有銀行人員可證外，起訴書內亦無此一部
分犯罪事實之記載，可資印證等語 (見原審上訴卷第一二七頁、更(一)卷第二五頁、第
六六頁、第六九頁 )。原審雖依交通銀行城北分行八十九年十月二十日交城北字第八
九三一三○○二二七號函，以銀行櫃實務，持票人均須在背面簽名 (背書 )，俾確
認持票人之身分，而認上訴人主觀上仍不失有偽造文書之故意；惟該紙支票背面係併
簽「甲○○」、「張英傑」 (見偵查卷第一○七頁反面 )，茍上訴人確係為註銷該一
帳戶而簽署其姓名後，經銀行人員指示須改以「張英傑」名義簽名始可辦理，能否謂
上訴人不得不遵照指示簽名「張英傑」，其主觀上亦有偽造文書之故意，即非全無研
求餘地。原判決未就上開支票背面何以併簽「甲○○」、「張英傑」之姓名，詳予釐
清上訴人當時簽名之動機、目的為何，遽認其以「張英傑」簽名，主觀上即具偽造文
書之故意云云，自嫌速斷而不足以昭折服。(二)、審理事實之法院，對於案內一切證據
，除認為不必要者外，均應詳為調查，然後基於調查所得之心證，以為判斷事實之基
礎，如有應行調查之證據未經依法調查，或證據雖已調查而其內容尚未明瞭者，即與
未經調查無異，如遽行判決，即屬刑事訴訟法第三百七十九條第十款所稱之當然違背
法令。原判決於理由內論述上訴人所指綽號「馬沙」之顏憲正，雖經原審前審傳喚、
拘提均未到，致無從查明上訴人所辯真偽云云 (見原判決第四頁第八至九行 )；則上
訴人所辯既尚難憑認是否屬實，原審於更審時自應詳為調查，俾資為事實判斷及審認
上訴人所辯是否可採之基礎，乃竟未再傳喚顏憲正，即遽認上訴人所辯為不足採信，
自有應於審判期日調查之證據而未予調查之違法。且原判決既認上訴人「簽發附表二
所示之支票有價證券四十九張，用於生意往來，作為付款工具 (事後均有兌現 )」 (
見原判決第二頁倒數末二行至次頁第一行 )，則上訴人聲請傳喚上開四十九張支票中
，提示之執票人林秋芬，及東榮、北極星、大登等旅行社與華英、勤讚、森豐等公司
，以查明是否上訴人「用於生意往來，作為付款工具」而簽發交付，即難謂無調查必
要，原判決未予調查，復未說明其憑以認定上開支票係由上訴人用於生意往來之證據
及理由，亦有調查未盡及判決理由不備之違法。又原判決認上開四十九張支票均有兌
現，惟其票面金額合計為一百零六萬五千一百六十元，而上訴人僅供承八十七年六月
一日及三日分別存入前揭帳戶三萬元、二十萬元，則其餘供兌現之票款係由何人何時
存入，此與上訴人所辯前揭支票均非其簽發，是否可採，至有關係，原判決未予調查
即遽行審結，不無可議。上訴意旨指摘原判決不當，非無理由，應認仍有發回更審之
原因。
據上論結，應依刑事訴訟法第三百九十七條、第四百零一條，判決如主文。
中      華      民      國     九十     年      八      月      二      日
                              最高法院刑事第十庭
                                  審判長法官  陳  炳  煌
                                        法官  陳  正  庸
                                        法官  韓  金  秀
                                        法官  吳  信  銘
                                        法官  徐  文  亮
      右正本證明與原本無異
                                              書  記  官
中      華      民      國     九十     年      八      月      七      日


司法院資訊處製作；財團法人民間司法改革基金會備份。
